ACORDAO-COMPLETO-2546335

ACÓRDÃO 4978/2022 ATA 30/2022 - PRIMEIRA CÂMARA

VISTOS, relatados e discutidos estes autos da Tomada de Contas Especial instaurada pelo Conselho Nacional de Desenvolvimento Científico e Tecnológico - CNPq em desfavor da Sra. Larissa Ramage, tendo por fundamento a não comprovação da boa e regular aplicação dos recursos federais transferidos no âmbito do Termo de Aceitação - Bolsas de Doutorado no País Processo 141360/2005-4.  
ACORDAM os Ministros do Tribunal de Contas da União, reunidos em Sessão da 1ª Câmara, ante as razões expostas pelo Relator, em: 
9.1. nos termos dos arts. 1º, inciso I, 16, inciso III, alíneas b e c, 19, caput, e 23, inciso III, da Lei 8.443/1992, julgar irregulares as contas da Sra. Larissa Ramage, condenando-a ao pagamento das quantias abaixo discriminadas, com a fixação do prazo de 15 (quinze) dias, a contar da notificação, para comprovar, perante o Tribunal (art. 214, inciso III, alínea a, do Regimento Interno/TCU) , o recolhimento da dívida ao Conselho Nacional de Desenvolvimento Científico e Tecnológico, atualizada monetariamente e acrescida dos juros de mora, calculados a partir das datas indicadas até a data do efetivo recolhimento, na forma prevista na legislação em vigor:
	Data 
	Valor (R$) 

	2/6/2005
	357,63

	3/6/2005
	1.267,00

	4/7/2005
	1.267,00

	4/7/2005
	357,63

	3/8/2005
	1.267,00

	3/8/2005
	357,63

	2/9/2005
	1.267,00

	2/9/2005
	357,63

	4/10/2005
	1.267,00

	4/10/2005
	357,63

	4/11/2005
	1.267,00

	4/11/2005
	357,63

	2/12/2005
	1.267,00

	2/12/2005
	357,63

	4/1/2006
	1.267,00

	4/1/2006
	357,63

	3/2/2006
	1.267,00

	3/2/2006
	357,63

	6/3/2006
	1.267,00

	6/3/2006
	357,63

	5/4/2006
	1.267,00

	5/4/2006
	357,63

	4/5/2006
	1.267,00

	4/5/2006
	357,63

	5/6/2006
	1.267,00

	5/6/2006
	357,63

	5/7/2006
	1.267,00

	5/7/2006
	357,63

	3/8/2006
	1.394,00

	3/8/2006
	394,00

	5/9/2006
	1.394,00

	5/9/2006
	394,00

	4/10/2006
	1.394,00

	4/10/2006
	394,00

	6/11/2006
	1.394,00

	6/11/2006
	394,00

	30/11/2006
	1.394,00

	4/12/2006
	394,00

	4/1/2007
	1.394,00

	8/1/2007
	394,00

	2/2/2007
	1.394,00

	2/2/2007
	394,00

	5/3/2007
	1.394,00

	5/3/2007
	394,00

	4/4/2007
	1.394,00

	4/4/2007
	394,00

	3/5/2007
	1.394,00

	3/5/2007
	394,00

	31/5/2007
	1.394,00

	4/6/2007
	394,00

	4/7/2007
	1.394,00

	4/7/2007
	394,00

	2/8/2007
	1.394,00

	2/8/2007
	394,00

	5/9/2007
	1.394,00

	5/9/2007
	394,00

	5/5/2008
	1.394,00

	5/5/2008
	394,00

	2/6/2008
	1.394,00

	2/6/2008
	394,00

	3/7/2008
	1.800,00

	3/7/2008
	394,00

	1º/8/2008
	394,00

	5/8/2008
	1.800,00

	1º/9/2008
	394,00

	3/9/2008
	1.800,00

	3/10/2008
	394,00

	6/10/2008
	1.800,00

	27/10/2008
	1.800,00

	27/10/2008
	394,00

	1º/12/2008
	1.800,00

	3/12/2008
	394,00

	22/12/2008
	1.800,00

	22/12/2008
	394,00

	4/2/2009
	1.800,00

	4/2/2009
	394,00

	4/3/2009
	1.800,00

	4/3/2009
	394,00

9.2. autorizar, caso requerido, nos termos do art. 26 da Lei 8.443/1992, c/c o art. 217 do Regimento Interno/TCU, o parcelamento da dívida em até 36 (trinta e seis) parcelas mensais e sucessivas, sobre as quais incidirão os correspondentes acréscimos legais (débito: atualização monetária e juros de mora) , esclarecendo à responsável que a falta de pagamento de qualquer parcela importará no vencimento antecipado do saldo devedor, sem prejuízo das demais medidas legais;
9.3. autorizar, desde logo, com base no art. 28, inciso II, da Lei 8.443/1992, a cobrança judicial da dívida, caso não atendida a notificação;
9.4. enviar cópia deste Acórdão à Procuradoria da República no Estado de Santa Catarina, nos termos do § 7° do art. 209 do Regimento Interno/TCU, para a adoção das medidas que entender cabíveis, bem como ao Conselho Nacional de Desenvolvimento Científico e Tecnológico, para ciência.

Tomada de Contas Especial instaurada pelo Conselho Nacional de Desenvolvimento Científico e Tecnológico  CNPq tendo por fundamento a não comprovação da boa e regular aplicação dos recursos federais transferidos no âmbito do Termo de Aceitação  Bolsas de Doutorado no País 141360/2005-4.

Primeira Câmara

Conselho Nacional de Desenvolvimento Científico e Tecnológico - CNPq.

3. Responsável: Larissa Ramage (XXX.210.400-XX).

13.1. Ministros presentes: Benjamin Zymler (na Presidência) e Jorge Oliveira.
13.2. Ministros-Substitutos convocados: Marcos Bemquerer Costa (Relator) e André Luís de Carvalho.
13.3. Ministro-Substituto presente: Augusto Sherman Cavalcanti.

MARCOS BEMQUERER

Trata-se da Tomada de Contas Especial instaurada pelo Conselho Nacional de Desenvolvimento Científico e Tecnológico - CNPq em desfavor da Sra. Larissa Ramage, tendo por fundamento a não conclusão do curso previsto no Termo de Aceitação - Bolsas de Doutorado no País Processo 141360/2005-4, firmado entre aquele conselho e a beneficiária, em maio de 2005 (peça 6) .
2.	Transcrevo, a seguir, com os devidos ajustes de forma, a instrução da Secretaria de Controle Externo de Tomada de Contas Especial - Secex/TCE em que os fatos estão circunstanciados (peça 47) :
"HISTÓRICO
Em 20/12/2019, com fundamento na IN/TCU 71/2012, alterada pela IN/TCU 76/2016 e DN/TCU 155/2016, o dirigente do Conselho Nacional de Desenvolvimento Científico e Tecnológico (CNPq) autorizou a instauração da tomada de contas especial (peça 2) . O processo foi registrado no sistema e-TCE com o número 22/2020.
O Termo de Aceitação - Bolsas de Doutorado no País nº Processo 141360/2005-4 (peça 6) , assinado pela beneficiária em maio de 2005 (peça 6, p. 3) , teve vigência de 1º/5/2005 a 28/2/2009 (peça 1, p. 1, e peça 28, p. 2) , não havendo a apresentação de documentos demonstrando a conclusão do curso de doutorado.
Após recurso da ex-bolsista, técnicos do CNPq, em parecer de 15/7/2015 (peça 14, p. 4-5) , estabeleceram que a cobrança dos valores recebidos seria suspensa por um período de 12 meses a fim de conceder novo prazo para a retomada do curso na UFRGS e para a defesa da tese de doutorado pela beneficiária, a qual declarou ter ciência desse compromisso em 14/9/2015 (peça 14, p. 9) . Dessa forma, o prazo para a conclusão do curso de doutorado da ex-bolsista foi estendido, tendo se encerrado em 2/9/2016 (peça 1, p. 1-2, término do prazo estendido para a conclusão do curso de doutorado; peça 14, p. 4-5 e 9, pareceres e acordo firmado concordando com a extensão da bolsa) . Contudo, por meio de e-mail de seu orientador, datado de 28/2/2018, restou evidenciado que a ex-bolsista só cumpriu o acordado por poucos meses, não mais comparecendo às reuniões, e que os prazos para defesa da tese teriam se esgotado (peça 14, p. 6) .
Registre-se que os repasses efetivos da União à beneficiária totalizaram R$ 71.098,82 (peça 8, p. 4) .
Os relatórios e pedidos apresentados foram analisados por meio dos documentos constantes às peças 13, 14 e 25.
Os fundamentos para a instauração da Tomada de Contas Especial, conforme consignado na matriz de responsabilização e em relatório elaborados pelo tomador de contas, foram: 
'Não comprovação da boa e regular aplicação dos recursos federais repassados a LARISSA RAMAGE, em face da omissão no dever de prestar contas dos valores transferidos, no âmbito do termo de concessão e aceitação de bolsa no país/exterior descrito como - Irregularidade praticada por bolsista: Devolução de todos os recursos pagos pelo CNPq, devido à não conclusão do curso de doutorado no país. 'Bolsa no País', no período de 1º/5/2005 a 28/2/2009, cujo prazo [se] encerrou em 2/9/2016 (peça 27, p. 1; Matriz de Responsabilização) .
4. O motivo para a instauração da presente Tomada de Contas Especial, foi (...) a não conclusão do curso de doutorado no país, conforme IS-007/2004, item 3.4.2, bem como Termo de aceitação assinado pela bolsista (peça 28, p. 2; Relatório do Tomador de Contas Especial) .'
A responsável arrolada na fase interna foi devidamente comunicada e, diante da ausência de justificativas suficientes para elidir a irregularidade e da não devolução dos recursos, instaurou-se a tomada de contas especial.
No relatório (peça 28) , o tomador de contas concluiu que o prejuízo importaria no valor original de R$ 71.098,82, imputando-se a responsabilidade a Larissa Ramage, na condição de beneficiária.
Em 16/9/2020, a Controladoria-Geral da União emitiu o relatório de auditoria (peça 32) , em concordância com o relatório do tomador de contas. O certificado de auditoria e o parecer do dirigente do órgão de controle interno concluíram pela irregularidade das presentes contas (peças 33 e 34) .
Em 1º/10/2020, o ministro responsável pela área atestou haver tomado conhecimento das conclusões contidas no relatório e certificado de auditoria, bem como do parecer conclusivo do dirigente do órgão de controle interno, manifestando-se pela irregularidade das contas, e determinou o encaminhamento do processo ao Tribunal de Contas da União (peça 35) .
Este processo foi autuado no TCU em 5/10/2020.
Fase Externa
Em instrução inicial (peça 40) , analisando-se os documentos nos autos, concluiu-se pela necessidade de realização de citação para a seguinte irregularidade: 
13.1. Irregularidade 1: não comprovação da boa e regular aplicação dos recursos repassados a Larissa Ramage, em face da não apresentação de documentos comprovando a conclusão do curso de doutorado no país, dando causa à não comprovação da boa e regular aplicação dos recursos, no âmbito do Termo de Aceitação - Bolsas de Doutorado no País nº 14360/2005-4 (peça 6) , firmado entre o CNPq e a beneficiária em maio/2005, tendo vigência de 1º/5/2005 a 28/2/2009, encerrando-se o novo prazo concedido para a conclusão do curso de doutorado em 2/9/2016.
13.1.1. Evidências da irregularidade: documentos técnicos presentes nas peças 1, 2, 3, 4, 5, 6, 7, 8, 9, 10, 11, 12, 13, 14, 15, 16, 17, 18, 19, 20, 21, 22, 23 e 24.
13.1.2. Normas infringidas: art. 37, caput, c/c o art. 70, parágrafo único, da Constituição da República Federativa do Brasil; art. 93 do Decreto-lei 200/1967; art. 66 do Decreto 93.872/1986; IS-007/2004, item 3.4.2, bem como Termo de aceitação assinado pela bolsista.
13.1.3. Débitos relacionados à responsável Larissa Ramage:
	Data de ocorrência
	Valor histórico (R$) 

	2/6/2005
	357,63

	3/6/2005
	1.267,00

	4/7/2005
	1.267,00

	4/7/2005
	357,63

	3/8/2005
	1.267,00

	3/8/2005
	357,63

	2/9/2005
	1.267,00

	2/9/2005
	357,63

	4/10/2005
	1.267,00

	4/10/2005
	357,63

	4/11/2005
	1.267,00

	4/11/2005
	357,63

	2/12/2005
	1.267,00

	2/12/2005
	357,63

	4/1/2006
	1.267,00

	4/1/2006
	357,63

	3/2/2006
	1.267,00

	3/2/2006
	357,63

	6/3/2006
	1.267,00

	6/3/2006
	357,63

	5/4/2006
	1.267,00

	5/4/2006
	357,63

	4/5/2006
	1.267,00

	4/5/2006
	357,63

	5/6/2006
	1.267,00

	5/6/2006
	357,63

	5/7/2006
	1.267,00

	5/7/2006
	357,63

	3/8/2006
	1.394,00

	3/8/2006
	394,00

	5/9/2006
	1.394,00

	5/9/2006
	394,00

	4/10/2006
	1.394,00

	4/10/2006
	394,00

	6/11/2006
	1.394,00

	6/11/2006
	394,00

	30/11/2006
	1.394,00

	4/12/2006
	394,00

	4/1/2007
	1.394,00

	8/1/2007
	394,00

	2/2/2007
	1.394,00

	2/2/2007
	394,00

	5/3/2007
	1.394,00

	5/3/2007
	394,00

	4/4/2007
	1.394,00

	4/4/2007
	394,00

	3/5/2007
	1.394,00

	3/5/2007
	394,00

	31/5/2007
	1.394,00

	4/6/2007
	394,00

	4/7/2007
	1.394,00

	4/7/2007
	394,00

	2/8/2007
	1.394,00

	2/8/2007
	394,00

	5/9/2007
	1.394,00

	5/9/2007
	394,00

	5/5/2008
	1.394,00

	5/5/2008
	394,00

	2/6/2008
	1.394,00

	2/6/2008
	394,00

	3/7/2008
	1.800,00

	3/7/2008
	394,00

	1º/8/2008
	394,00

	5/8/2008
	1.800,00

	1º/9/2008
	394,00

	3/9/2008
	1.800,00

	3/10/2008
	394,00

	6/10/2008
	1.800,00

	27/10/2008
	1.800,00

	27/10/2008
	394,00

	1º/12/2008
	1.800,00

	3/12/2008
	394,00

	22/12/2008
	1.800,00

	22/12/2008
	394,00

	4/2/2009
	1.800,00

	4/2/2009
	394,00

	4/3/2009
	1.800,00

	4/3/2009
	394,00

13.1.4. Cofre credor: Coord. de Gestão Orçamentária e Financeira do CNPq - MCT.
13.1.5. Responsável: Larissa Ramage. 
13.1.5.1. Conduta: não demonstrar a boa e regular aplicação dos recursos federais recebidos e geridos por meio do instrumento em questão, no período de 1º/5/2005 a 28/2/2009, em face da não conclusão de curso de doutorado referente à bolsa que lhe foi concedida, descumprindo normativos do CNPq ao qual sua bolsa se vinculava.
13.1.5.2. Nexo de causalidade: a não conclusão do curso de doutorado impediu a comprovação da boa e regular aplicação dos recursos repassados, no âmbito do instrumento em questão, no período de 1º/5/2005 a 28/2/2009, vez que a bolsa objetivava não apenas auxiliar a capacitação da beneficiária, mas também que os conhecimentos adquiridos fossem revertidos à sociedade brasileira.
13.1.5.3. Culpabilidade: não há excludentes de ilicitude, de culpabilidade e de punibilidade; é razoável supor que a responsável tinha consciência da ilicitude de sua conduta; era exigível conduta diversa da praticada, qual seja, dedicar-se e a concluir os estudos financiados com recursos públicos. 
13.1.6. Encaminhamento: citação.
Em cumprimento ao pronunciamento da unidade (peça 42) , foi efetuada a citação da responsável, nos moldes adiante:
	Comunicação: Ofício 10534/2022-TCU/Seproc (peça 44) 
Data da Expedição: 29/3/2022
Data da Ciência: 7/4/2022 (peça 45) 
Observação: ofício enviado para o endereço da responsável, conforme pesquisa na base de dados no sistema da Receita Federal, custodiada pelo TCU (peça 43) .
Fim do prazo para a defesa: 22/4/2022

Conforme Despacho de Conclusão das Comunicações Processuais (peça 46) , as providências inerentes às comunicações processuais foram concluídas.
Transcorrido o prazo regimental, a responsável Larissa Ramage permaneceu silente, devendo ser considerada revel, nos termos do art. 12, § 3º, da Lei 8.443/1992.
ANÁLISE DOS PRESSUPOSTOS DE PROCEDIBILIDADE DA IN/TCU 71/2012
Avaliação de Viabilidade do Exercício do Contraditório e Ampla Defesa
Vale ressaltar que a pretensão punitiva do TCU, conforme Acórdão 1441/2016-TCU-Plenário, Relator Benjamin Zymler, que uniformizou a jurisprudência acerca dessa questão, subordina-se ao prazo geral de prescrição indicado no art. 205, do Código Civil, que é de dez anos, contado da data de ocorrência da irregularidade sancionada, nos termos do art. 189, do Código Civil, sendo este prazo interrompido pelo ato que ordenar a citação, a audiência ou a oitiva da responsável.
No caso em exame, entende-se que a prescrição ainda não ocorreu, uma vez que a irregularidade sancionada se concretizou em 2/9/2016 (peça 1, p. 1-2, término do prazo estendido para a conclusão do curso de doutorado; peça 14, p. 4-5 e 9, pareceres e acordo firmado, concordando com a extensão da bolsa) , com a não conclusão do curso, e o ato de ordenação da citação, no âmbito do TCU, ocorreu em 4/3/2022 (peça 42) .
Valor de Constituição da TCE
Verifica-se, ainda, que o valor atualizado do débito apurado (sem juros) , em 1º/1/2017, é de R$ 127.380,53, portanto, superior ao limite mínimo de R$ 100.000,00, na forma estabelecida conforme os arts. 6º, inciso I, e 19, da IN/TCU 71/2012, modificada pela IN/TCU 76/2016.
OUTROS PROCESSOS/DÉBITOS NOS SISTEMAS DO TCU COM A MESMA RESPONSÁVEL
Informa-se que não foi encontrado débito imputável à responsável em outros processos no Tribunal.
A tomada de contas especial está, assim, devidamente constituída e em condição de ser instruída.
EXAME TÉCNICO
 (...) 
Da revelia da responsável Larissa Ramage
No caso vertente, a citação da responsável se deu em endereço proveniente da base de CPF da Receita Federal, em sistema custodiado pelo TCU (peça 43) . A entrega do ofício citatório nesse endereço ficou comprovada (peças 44-46) .
Nos processos do TCU, a revelia não leva à presunção de que seriam verdadeiras todas as imputações levantadas contra os responsáveis, diferentemente do que ocorre no processo civil, em que a revelia do réu opera a presunção da verdade dos fatos narrados pelo autor (Acórdão 1009/2018-TCU-Plenário, Relator Bruno Dantas; 2369/2013 - TCU - Plenário, Relator Benjamin Zymler e 2449/2013 - TCU - Plenário, Relator Benjamin Zymler) . Dessa forma, a avaliação da responsabilidade do agente não pode prescindir da prova existente no processo ou para ele carreada.
Ao não apresentar sua defesa, a responsável deixou de produzir prova da regular aplicação dos recursos sob sua responsabilidade, em afronta às normas que impõem, aos gestores públicos, a obrigação legal de, sempre que demandados pelos órgãos de controle, apresentar os documentos que demonstrem a correta utilização das verbas públicas, a exemplo do contido no art. 93, do DecretoLei 200/1967: 'Quem quer que utilize dinheiros públicos terá de justificar seu bom e regular emprego na conformidade das leis, regulamentos e normas emanadas das autoridades administrativas competentes.'
Mesmo as alegações de defesa não sendo apresentadas, considerando o princípio da verdade real que rege esta Corte, procurou-se buscar, em manifestações da responsável, na fase interna desta Tomada de Contas Especial, se havia algum argumento que pudesse ser aproveitado a seu favor.
Os argumentos apresentados na fase interna (peça 14) , não elidem a irregularidade apontada, tendo a responsável assumido a responsabilidade de concluir o curso, no novo prazo estabelecido (peça 14, p. 9) .
Em se tratando de processo em que a parte interessada não se manifestou acerca da irregularidade imputada, não há elementos para que se possa efetivamente aferir e reconhecer a ocorrência de boa-fé na conduta da responsável, podendo este Tribunal, desde logo, proferir o julgamento de mérito pela irregularidade das contas, conforme os termos dos §§ 2º e 6º do art. 202 do Regimento Interno/TCU (Acórdão 2064/2011-TCU-Primeira Câmara, Relator Ubiratan Aguiar; 6.182/2011 - TCU - 1ª Câmara, Relator Weder de Oliveira; 4.072/2010  TCU  1ª Câmara, Relator Valmir Campelo; 1.189/2009 - TCU - 1ª Câmara, Relator Marcos Bemquerer; 731/2008 - TCU - Plenário, Relator Aroldo Cedraz) .
Em relação à possibilidade de aplicação de multa, verifica-se que o Tribunal vem consolidando entendimento de que deve ser apenado com multa o responsável inadimplente na prestação de contas de recursos destinados a apoio financeiro de projeto de pesquisa (Acórdão 67/2015-TCU-Segunda Câmara, 771/2012 - TCU - 1ª Câmara, 4.052/2011  TCU  2ª Câmara, 1.761/2011  TCU  1ª Câmara e 961/2011 - TCU - 1ª Câmara) .
Em tais casos, entende-se que o pesquisador assume a condição de gestor dos recursos públicos federais pactuados e, nessa qualidade, chama para si o ônus de comprovar a sua aplicação, conforme disposto no art. 70, parágrafo único, da Constituição Federal, e no art. 93 do Decreto-Lei 200/1967. Nessas condições, a omissão no dever de prestar contas implicará o julgamento pela irregularidade das contas, a condenação em débito e a aplicação de multa.
Contudo, os presentes autos tratam de tomada de contas especial instaurada em razão de descumprimento do compromisso assumido junto ao CNPq, em função de concessão de bolsa de doutorado, e não do dever de prestar contas de recursos destinados a financiamento de projeto de pesquisa. Nesses casos, verifica-se que o TCU tem adotado o posicionamento de que o descumprimento, por bolsista, de termo de compromisso assumido perante o CNPq, embora enseje o julgamento pela irregularidade das contas e a condenação em débito, não sujeita o responsável à aplicação da multa do art. 57 da Lei 8.443/1992 (Acórdão 536/2018-TCU-Primeira Câmara, 1.881/2016  TCU  Plenário, 6.733/2015 - TCU - 1ª Câmara, 1.283/2015 - TCU - 2ª Câmara, 3.662/2012 - TCU - 2ª Câmara, 630/2012 - TCU - 1ª Câmara, 5.327/2011 - TCU - 1ª Câmara, 714/2010  TCU  1ª Câmara e 1.440/2007 - TCU - 2ª Câmara, dentre outros) .
Dessa forma, a responsável Larissa Ramage deve ser considerada revel, nos termos do art. 12, § 3º, da Lei 8.443/1992, devendo suas contas serem julgadas irregulares, condenando-a ao pagamento do débito apurado.
Prescrição da Pretensão Punitiva
Vale ressaltar que a pretensão punitiva do TCU, conforme Acórdão 1441/2016-TCU-Plenário, Relator Benjamin Zymler, que uniformizou a jurisprudência acerca dessa questão, subordina-se ao prazo geral de prescrição indicado no art. 205, do Código Civil, que é de dez anos, contado da data de ocorrência da irregularidade sancionada, nos termos do art. 189, do Código Civil, sendo este prazo interrompido pelo ato que ordenar a citação, a audiência ou a oitiva da responsável.
No caso em exame, entende-se que a prescrição ainda não ocorreu, uma vez que a irregularidade sancionada se concretizou em 2/9/2016 (peça 1, p. 1-2, término do prazo estendido para a conclusão do curso de doutorado; peça 14, p. 4-5 e 9, pareceres e acordo firmado, concordando com a extensão da bolsa) , com a não conclusão do curso, e o ato de ordenação da citação, no âmbito do TCU, ocorreu em 4/3/2022 (peça 42) .
CONCLUSÃO
Em face da análise promovida na seção 'Exame Técnico', verifica-se que a responsável Larissa Ramage não logrou comprovar a boa e regular aplicação dos recursos e, instada a se manifestar, optou pelo silêncio, configurando a revelia, nos termos do § 3º do art. 12 da Lei 8.443/1992. Ademais, inexistem nos autos elementos que demonstrem a boa-fé da responsável ou a ocorrência de outras excludentes de culpabilidade.
Tendo em vista que não constam dos autos elementos que permitam reconhecer a boa-fé da responsável, sugere-se que as suas contas sejam julgadas irregulares, nos termos do art. 202, § 6º, do Regimento Interno do TCU, com a imputação do débito atualizado monetariamente e acrescido de juros de mora, nos termos do art. 202, § 1º, do Regimento Interno/TCU, descontado o valor eventualmente recolhido.
Por fim, como não houve elementos que pudessem modificar o entendimento acerca da irregularidade em apuração, mantém-se a matriz de responsabilização presente na peça 39."
3.	Com base em tais ponderações, a Secex/TCE propõe, em uníssono e de forma sintética: a) considerar a responsável revel, nos termos do art. 12, § 3º, da Lei 8.443/1992; b) julgar irregulares suas contas; c) imputar-lhe o débito apurado nos autos; e d) remeter cópia do Acórdão que sobrevier ao Ministério Público da União (peças 47, pp. 9/12; 48 e 49) .
4.	O Ministério Público especializado, em parecer da lavra do Procurador Sérgio Ricardo Costa Caribé, anuiu ao encaminhamento alvitrado pela unidade especializada, pugnando, contudo, pela aplicação de multa pecuniária à responsável (peça 50) .
		É o Relatório.

não há.

Procurador Sérgio Ricardo Costa Caribé.

TOMADA DE CONTAS ESPECIAL. TERMO DE ACEITAÇÃO - BOLSA DE DOUTORADO NO PAÍS. NÃO COMPROVAÇÃO DA BOA E REGULAR APLICAÇÃO DOS RECURSOS. CITAÇÃO. REVELIA. CONTAS IRREGULARES. DÉBITO.

TOMADA DE CONTAS ESPECIAL (TCE)

Secretaria de Controle Externo de Tomada de Contas Especial - Secex/TCE.

Em exame a Tomada de Contas Especial instaurada pelo Conselho Nacional de Desenvolvimento Científico e Tecnológico - CNPq em desfavor da Sra. Larissa Ramage, tendo por fundamento a não conclusão do curso pactuado no Termo de Aceitação - Bolsas de Doutorado no País Processo 141360/2005-4, doravante denominado Termo de Aceitação de Bolsas, firmado entre aquele conselho e a beneficiária, no mês de maio de 2005 (peça 6) .
2.	Aquele instrumento teve vigência de 1º/5/2005 a 28/2/2009, e previa o doutoramento no curso de Geociências (peça 6, p. 1) . 
3.	O CNPq transferiu à responsável a quantia de R$ 71.098,82, sendo R$ 56.242,00 a título de "Mensalidade Bolsa", e R$ 14.856,82 referente à "Taxa de Bancada" (peça 8, p. 4) .
4.	Finda a vigência do Termo de Aceitação de Bolsas sem a demonstração da efetiva conclusão do curso, a Sra. Larissa Ramage conseguiu, junto ao CNPq, a suspensão, pelo interregno de 12 meses, da cobrança do valor que havia recebido, a fim de que retomasse o curso de doutorado e apresentasse a defesa da respectiva tese.
5.	Desse modo, o prazo para a conclusão do curso de doutorado da ex-bolsista foi estendido para 2/9/2016 (peça 1, p. 1) . Todavia, consoante e-mail do orientador da responsável, datado de 28/2/2018, ficou assente que a ex-bolsista só havia cumprido o acordo com o CNPq por poucos meses, não mais comparecendo às reuniões e que os prazos para defesa da tese teriam se esgotado (peça 14, p. 6) .
6.	Após ter sido notificada a devolver os recursos recebidos, sem tê-lo feito, o CNPq instaurou a presente Tomada de Contas Especial (peças 17, 20/24 e 25) .
7.	No âmbito deste Tribunal, a Secex/TCE instruiu os autos e a Seproc, por delegação de competência deste Relator, efetuou a citação da Sra. Larissa Ramage pelo débito apurado nos autos, em função da não comprovação da boa e regular aplicação dos recursos recebidos do CNPq no âmbito do Termo de Aceitação - Bolsas de Doutorado no País Processo 141360/2005-4.   
8.	Transcorrido in albis o prazo para a apresentação dos elementos de defesa, a Secex/TCE apresenta proposta de mérito que contempla, em síntese: a) considerar revel a responsável, nos termos do art. 12, § 3º, da Lei 8.443/1992; b) julgar irregulares suas contas; c) imputar-lhe o débito apurado nos autos; e d) remeter cópia do Acórdão que sobrevier ao Ministério Público da União.
9.	O Ministério Público especializado, em parecer da lavra do Procurador Sérgio Ricardo Costa Caribé, anui ao encaminhamento alvitrado pela unidade técnica, pugnando, todavia, pela aplicação de multa à Sra. Larissa Ramage (peça 50) .
10.	Perscrutando os autos, verifica-se que a responsável, por não ter apresentado documentos demonstrando a conclusão do curso de doutorado custeado pelo CNPq até fevereiro de 2009 (data prevista para entrega de sua tese de doutorado) , obteve, junto àquele conselho, extensão do prazo para adimplir tal obrigação até setembro de 2016. 
11.	Consoante a Instrução de Serviço 7/2004/CNPq, que regia a concessão de bolsas de mestrado e doutorado no País, à época dos fatos ora em apuração, no caso de não comprovação da conclusão do curso, caberia à bolsista efetuar a devolução dos valores recebidos (peça 38, pp. 2/3) : 
"3. Direitos e Obrigações 
A concessão da bolsa implica direitos e obrigações a serem observados pelo CNPq, pelo curso e pelos orientadores. 
3.1. Responsabilidades do CNPq:
3.1.1. pagamentos mensais de bolsas aos alunos;
3.1.2. pagamento das taxas de bancada, para alunos doutorado, PDD e PGI. 
3.1.3. pagamento de taxas escolares, para os cursos com conceito superior a 3 vinculados a instituições privadas (comunitárias) , sem fins lucrativos. As taxas escolares são repassadas diretamente a¿s instituições. 
 (...) 
3.4. Obrigações do aluno: 
3.4.1. dedicar-se integral e exclusivamente a¿s atividades de pesquisa ou ensino/pesquisa determinados pelo curso; 
3.4.2. ressarcir o CNPq quanto aos recursos pagos em seu proveito, atualizados pelo valor da mensalidade vigente no mês da devolução, no caso de abandono ou desistência de própria iniciativa, sem motivo de força maior, ou pelo não cumprimento das disposições normativas, no prazo de ate¿ 30 dias contados da data em que se configurar o abandono ou desistência. Não cumprido o prazo citado, o débito será atualizado monetariamente, acrescido dos encargos legais nos termos da lei (IN 35/2000, Art. 11, III, TCU) . 
3.4.3. devolver ao CNPq eventuais benefícios pagos indevidamente. Os valores a serem devolvidos podem ser deduzidos das mensalidades no caso de beneficiários com bolsas ativas, ou ser objeto de cobrança administrativa. 
3.4.4. encaminhar ao coordenador do curso relato¿rio técnico final e, no caso de doutorado, a prestação de contas das taxas de bancadas efetivamente recebidas." (grifos acrescidos) 
12.	Como é cediço, a imposição de comprovar a boa e regular utilização de recursos federais recebidos decorre do ordenamento jurídico, a teor do bloco normativo composto pelas disposições dos arts. 70, parágrafo único, da Constituição Federal, 93 do Decreto-lei 200/1967 e 66 do Decreto 93.872/1986.
13.	No caso em foco, a Sra. Larissa Ramage não logrou êxito em apresentar ao CNPq, tampouco a este Tribunal, documentação idônea que demonstrasse, de forma cabal, a correta destinação da verba recebida para custeio do Curso de Doutorado em Geociências, cabendo, desse modo, julgar irregulares as suas contas.   
14.	Cumpre destacar que a responsável foi regularmente chamada aos autos pela Seproc no endereço constante da base de dados do Sistema CPF da Receita Federal do Brasil, mas optou por permanecer silente, tornando-se revel, nos termos do art. 12, § 3º, da Lei 8.443/1992, o que impõe o prosseguimento do processo. 
15.	Dessarte, deve-se julgar irregulares as contas da Sra. Larissa Ramage, imputando-se-lhe o débito apurado nestes autos.
16.	Quanto à aplicação de multa à responsável, sugerida pelo representante do Parquet especializado, deixo de acolher o encaminhamento tendo em vista que a jurisprudência do Tribunal é no sentido de que, nas situações de apoio a bolsas de estudo por parte do CNPq, não cabe sancionar o bolsista quando há descumprimento do ajuste firmado com a entidade. Precedentes (Jurisprudência Selecionada) : 
Acórdão 536/2018-TCU-Primeira Câmara (relator Ministro Benjamin Zymler) 
Acórdão 3566/2022-TCU-Primeira Câmara (relator Ministro Jorge Oliveira) 
"O descumprimento, por bolsista, de termo de compromisso assumido perante o CNPq, embora enseje o julgamento pela irregularidade das contas e a condenação em débito, não sujeita o responsável à aplicação de multa do art. 57 da Lei 8.443/1992."
Acórdão 6733/2015-TCU-Primeira Câmara (relator Ministro Benjamin Zymler) 
"Não cabe aplicação de multa a responsável inadimplente em relação a valores recebidos do CNPq a título de bolsa de estudo, por descumprimento de compromisso assumido com a entidade."
17.	Além dos precedentes acima, cito o Acórdão 1881/2016-TCU-Plenário (relator Ministro Bruno Dantas) , em que restou consignado em seu Sumário que:
"2. O descumprimento, por bolsista, de termo de compromisso assumido perante o CNPq não sujeita o responsável à aplicação de multa, consoante jurisprudência predominante nesta Corte."
18. 	Oportuno, por fim, com base no § 7° do art. 209 do Regimento Interno/TCU, encaminhar cópia do Acórdão que sobrevier à Procuradoria da República no Estado de Santa Catarina, para a adoção das medidas de sua alçada e ao CNPq, para ciência. 
	Ante o exposto, voto por que seja adotado o Acórdão que ora submeto a este Colegiado. 
	
T.C.U., Sala das Sessões, em 30 de agosto de 2022.
MARCOS BEMQUERER COSTA
Relator